---
title: "Práctica 0. FMAD 2021-2022"
author: "García Vázquez, Carlos"
date: 'Curso 2021-22. Última actualización: `r format(Sys.time(), "%Y-%m-%d")`'
output:
  word_document: default
  html_document: default
  pdf_document: default
subtitle: ICAI. Master en Big Data. Fundamentos Matemáticos del Análisis de Datos
  (FMAD).
---

```{r setup, include=FALSE}
knitr::opts_chunk$set(echo = TRUE)
```

# Preliminares

Cargamos en memoria los paquetes que van a ser necesarios durante la ejecución de la práctica. 

```{r message=FALSE}
library(tidyverse)
library(haven)
library(dplyr)
library(ggplot2)
```

# Ejercicio 0 (ejemplo).

**Enunciado:** Usa la función `seq` de R para fabricar un vector `v` con los múltiplos de 3 del 0 al 300. Muestra los primeros 20 elementos de `v` usando `head` y calcula:

+ la suma del vector `v`,
+ su media,
+ y su longitud.

**Respuesta:**

```{r}
v = seq(from = 0, to = 300, by = 3)
head(v, 20)
```

Suma de `v`
```{r}
sum(v)
```

Media:
```{r}
mean(v)
```

Longitud:

```{r}
length(v)
```

# EJERCICIOS (pág 12-13)

# Ejercicio 1.

**Enunciado:** Usando la función sample crea un vector dado_honesto con 100 números del 1 al 6.
Haz una tabla de frecuencias absolutas (de dos maneras, con table y dplyr) y una tabla de frecuencias relativas.

**Respuesta:**

Creamos el vector dado_honesto:

```{r}
set.seed(2021)
(dado_honesto=sample(1:6,size=100,replace=TRUE))
```

Tabla de frecuencias absolutas (table):

```{r}
table(dado_honesto)
```

Tabla de frecuencias relativas (table):

```{r}
prop.table(table(dado_honesto))
```

Convertimos el vector en un DataFrame para hacer uso del paquete dplyr

```{r}
data_dado_honesto=data.frame(dado_honesto)
```

Tabla de frecuencias absolutas (dplyr):

```{r}
data_dado_honesto %>%
  count(dado_honesto)
```

Tabla de frecuencias relativas (dplyr):

```{r}
data_dado_honesto %>% 
  count(dado_honesto) %>%
    mutate(dado_honesto, relFreq = prop.table(n), n=NULL)
```

# Ejercicio 2.

**Enunciado:** A continuación crea un nuevo vector dado_cargado de manera que la probabilidad de
que el número elegido valga 6 sea el doble que la probabilidad de elegir cualquiera de
los cinco números restantes. Lee la ayuda de sample si lo necesitas. De nuevo, haz
tablas de frecuencias absolutas y relativas de este segundo vector.

**Respuesta:**

Creamos el vector dado_cargado con las características definidas: 

```{r}
set.seed(2021)
(dado_cargado=sample(1:6,size=100,replace=TRUE,prob=c(rep(1/7,5),2/7)))
```

Tabla de frecuencias absolutas (table):

```{r}
table(dado_cargado)
```

Tabla de frecuencias relativas (table):

```{r}
prop.table(table(dado_cargado))
```

Convertimos el vector en un DataFrame para hacer uso del paquete dplyr

```{r}
data_dado_cargado=data.frame(dado_cargado)
```

Tabla de frecuencias absolutas (dplyr):

```{r}
data_dado_cargado %>%
  count(dado_cargado)
```

Tabla de frecuencias relativas (dplyr):

```{r}
data_dado_cargado %>% 
  count(dado_cargado) %>%
    mutate(dado_cargado, relFreq = prop.table(n), n=NULL)
```

# Ejercicio 3.

**Enunciado:** Utiliza las funciones rep y seq para crear tres vectores v1, v2 y v3 con estos elementos respectivamente:

4, 4, 4, 4, 3, 3, 3, 3, 2, 2, 2, 2, 1, 1, 1, 1

1, 2, 2, 3, 3, 3, 4, 4, 4, 4, 5, 5, 5, 5, 5

1, 2, 3, 4, 1, 2, 3, 4, 1, 2, 3, 4, 1, 2, 3, 4


**Respuesta:**

Creación de vectores (1ª Forma)

```{r}
(v1= rep(seq(4,1),each = 4))
(v2= rep(seq(1,5),times=1:5))
(v3=rep(seq(1,4),times=4))
```

Creación de vectores (2ª Forma)

```{r}
(v1= rep(4:1, times = 1, length.out = NA, each = 4))
(v2= rep(1:5,1:5))
(v3=rep(1:4,4))
```

# Ejercicio 4.

**Enunciado:**Utilizando la tabla mpg de la librería tidyverse crea una tabla mpg2 que:

- contenga las filas en las que la variable class toma el valor pickup.
- y las columnas de la tabla original cuyos nombres empiezan por c. No se trata de que las
selecciones a mano, por sus nombres. Busca información sobre funciones auxiliares para
select en la Sección 5.4 de R4DS.

**Respuesta:**

```{r}
mpg %>%
  select(starts_with("c")) %>%
  filter(class=='pickup')
```

# Ejercicio 5.

**Enunciado:** Descarga el fichero census.dta. Averigua de qué tipo de fichero se trata y usa la
herramienta Import DataSet del panel Environment de RStudio para leer con R los
datos de ese fichero. Asegúrate de copiar en esta práctica los dos primeros comandos
que llevan a cabo la importación (excluye el comando View) y que descubrirás al usar
esa herramienta. Después completa los siguientes apartados con esos datos y usando
dplyr y ggplot:

**Respuesta:**

Leemos fichero de tipo stata: 

```{r}
#Volvemos a cargar la librería para mostrar los 2 comandos necesarios en la importación juntos
library(haven)
(census = read_dta("./data/census.dta"))
```

Observamos las columnas que forman el DataFrame:

```{r}
names(census)
```

**Enunciado:** ¿Cuáles son las poblaciones totales de las regiones censales?

**Respuesta:**

```{r}
(PopReg=census %>%
  group_by(region) %>%
  summarise(PopTot=sum(pop)))
```

**Enunciado:** Representa esas poblaciones totales en un diagrama de barras (una barra por región
censal).

**Respuesta:**

Primero realizamos la gráfica haciendo uso del geom_bar:

```{r}
PopReg$region <- as.factor(PopReg$region)
ggplot(PopReg) + 
  geom_bar(aes(x=region, y=PopTot, fill=region),stat = "identity")
```

Como añadido, mostramos la gráfica haciendo uso del geom_col, estableciendo el color en función de la población total en cada región:

```{r}
ggplot(PopReg,aes(x=region,y=PopTot)) + 
  geom_col(aes(fill=PopTot))
```


**Enunciado:** Ordena los estados por población, de mayor a menor

**Respuesta:**

Lo hacemos con la función arrange de la librería dplyr:

```{r}
census %>%
  arrange(desc(pop))
```
**Enunciado:**  Crea una nueva variable que contenga la tasa de divorcios /matrimonios para cada
estado.

**Respuesta:**

Incluimos el campo en la tabla y lo mostramos:

```{r}
census=census %>% 
    mutate(divorce_rate=signif(divorce/marriage,3))
#Para que se aprecie bien, mostraré cada estado con su correspondiente tasa de divorcio
census %>% 
    select(state,divorce_rate)

```

**Enunciado:** Si nos preguntamos cuáles son los estados más envejecidos podemos responder de dos
maneras. Mirando la edad mediana o mirando en qué estados la franja de mayor edad
representa una proporción más alta de la población total. Haz una tabla en la que
aparezcan los valores de estos dos criterios, ordenada según la edad mediana decreciente
y muestra los 10 primeros estados de esa tabla.

**Respuesta:**

Creamos la nueva columna con la proporción y seleccionamos las variables de interés, para luego ordenar los registros y mostrar únicamente los 10 primeros:

```{r}
census %>% 
  mutate(PropMayAge=signif(pop65p/pop,3)) %>% 
  select(state,medage,PropMayAge) %>% 
  arrange(desc(medage)) %>%
  head(10)
  
```

**Enunciado:** Haz un histograma (con 10 intervalos) de los valores de la variable medage (edad
mediana) y con la curva de densidad de la variable superpuesta.

**Respuesta:**

Marcamos los cortes para los intervalos: 

```{r}
cortes = seq(min(census$medage,na.rm=TRUE), max(census$medage,na.rm=TRUE), length.out = 11)
```

Gráficamos los datos mediante el histograma:

```{r}
ggplot(census, aes(x = medage)) + 
  geom_histogram(aes(y=stat(density)), 
                 breaks = cortes, fill = "orange", color="black")  + 
  geom_density(color="red", size=1.5)
```


